【裁判字號】    97,上訴,377
【裁判日期】    970402
【裁判案由】    公共危險
【裁判全文】
臺灣高等法院臺中分院刑事判決         97年度上訴字第377號
上  訴  人
即  被  告  丁○○
指定辯護人  本院公設辯護人  戊○○
上列上訴人因公共危險案件，不服臺灣臺中地方法院96年度訴字
第2621號，中華民國96年12月25日第一審判決（起訴案號：臺灣
臺中地方法院檢察署96年度偵字第15500號)，提起上訴，本院判
決如下：
    主    文
原判決撤銷。
丁○○放火燒燬現供人使用之住宅未遂，累犯，處有期徒刑參年
捌月。扣案之汽油桶壹個、汽油（驗後淨重：壹貳柒點肆貳公克
）、打火機壹個均沒收。
    犯罪事實
一、丁○○曾因妨害自由案件，經臺灣臺中地方法院判處有期徒
    刑5月確定，於民國92年3月27日易科罰金執行完畢；復因違
    反槍砲彈藥刀械管制條例案件，經臺灣臺中地方法院判處有
    期徒刑4月確定，於93年7月20日易科罰金執行完畢，猶不知
    警惕，僅因其女友乙○○提議分手而起爭執，且不滿乙○○
    多日避不見面，乃於96年 5月13日16時許，前往乙○○位於
    台中縣大肚鄉○○村○○○街63巷70號住處找乙○○，惟遭
    乙○○之女丙○○要求離開，竟心生不滿，基於放火燒燬現
    供人使用住宅之犯罪故意，騎乘車牌號碼不詳之機車（起訴
    書誤載為NW3－429號），持其所有之汽油桶至附近加油站購
    買並盛裝汽油後，於同日17時45分許，返回乙○○前開住處
    （平日係陳春帆、丙○○、陳彩鳳居住，乙○○若返家時，
    亦同住），將所購汽油潑灑於乙○○等人住處之鐵門、鋁門
    （因鋁門關閉，而無法潑至屋內，僅潑灑至鋁門框，並滲入
    鋁門溝槽），再拿出打火機欲點火引燃，惟因陳彩鳳在二樓
    陽台見丁○○持汽油桶前來，遂呼喚丙○○前來，並持水管
    接水龍頭，交由丙○○向丁○○噴水，致丁○○打火機潮溼
    而無法點燃，丁○○見放火行為未果，乃向丙○○恫稱：就
    算坐牢也要讓妳死等語，致丙○○心生畏懼，復接續拿出第
    二個打火機欲點火，仍因丙○○噴水而致丁○○無法順利點
    燃，丙○○乃告知已報警，丁○○方將汽油桶及打火機各 1
    個丟入屋旁之甘蔗園，騎乘機車離去，始未釀成火災。嗣經
    警員趕抵現場，在屋旁之甘蔗園內扣得丁○○用以盛裝汽油
    之汽油桶1個〔內有少許汽油（驗後淨重：127.42公克)〕及
    打火機1個等物，因而查悉上情。
二、案經臺中縣警察局烏日分局報告臺灣臺中地方法院檢察署檢
    察官偵查起訴。
    理    由
一、證據能力方面：證人丙○○、程文哲於偵查中經具結之證言
    ，按卷內資料查無顯不可信之情形，依刑事訴訟法第 159條
    之1第2項規定，均認有證據能力，當得作為證據。
二、訊據上訴人即被告丁○○固坦承曾於前開時間，前往上述地
    點找乙○○，經丙○○阻擾而心生不滿，即騎乘機車至加油
    站，以自備汽油桶購裝汽油，旋即返回乙○○、丙○○等人
    住所，將汽油潑灑於該房屋之鐵門、鋁門等處之事實，惟矢
    口否認有何放火燒燬現供人使用住宅之犯行，辯稱：當時因
    為丙○○阻止我找乙○○，而與丙○○發生口角，我很生氣
    ，就拿買來有加水的汽油潑，但我根本就沒有拿打火機出來
    點火，只是要嚇嚇她們而已，並無放火的意思，扣案的打火
    機並非我的，我有精神疾病，曾在童綜合醫院就診，我當時
    被丙○○氣得不知道自己在作了什麼，但回想確實沒有拿出
    打火機來點火云云。惟查：
  (一)被告確有於前開時、地，持汽油潑灑於現供乙○○、丙○○、陳彩鳳等人所居住前揭房屋之鐵門、鋁門等事實，業
      據被告供述在卷，復經證人丙○○、陳彩鳳於原審證述明
      確，並有被告丟棄在屋旁甘蔗園內而遭查扣含有少許汽油
      之汽油桶 1個可資佐證。該汽油桶內剩餘之液體，經送內
      政部警政署刑事警察局鑑定結果：汽油 1瓶，其內為淺黃
      色液體，毛重332.04公克，淨重128.79公克，取1.37公克
      鑑定用罄，餘127.42公克，檢出汽油成分，有內政部警政
      署刑事警察局96年 8月31日刑鑑字第0960120502號鑑定書
      在卷可參（見原審卷第106頁)。又前開汽油送鑑定時，經
      鑑定人以目視觀察，並無汽油以外之液體混雜其內（按油
      與水無法相溶，若有大量水分存在，以目視即可輕易辨明
      )，此據鑑定人黎添來於原審證述明確（見原審卷第150頁
      ）。是被告確有於前開時、地，持汽油潑灑於現供乙○○
      、丙○○、陳彩鳳等人所居住房屋之鐵門、鋁門等事實，
      應可認定。
  (二)被告確曾先後二次持打火機作勢欲點燃汽油，惟因遭證人
      丙○○持水管朝被告噴水，該打火機被水噴溼，致無法點
      燃，且被告於第一次打火未果後，向丙○○恫稱：就算坐
      牢也要讓妳死等語之事實，業經證人丙○○於偵查及原審
      均證述明確（見偵查卷第25頁、原審卷第71至76頁），核
      與證人即當時亦在場且負責接水管予丙○○潑灑之陳彩鳳
      於原審證述被告確有先後兩次取出打火機點火，但均因遭
      水噴溼，而未點燃，其是在看到被告拿出打火機，才噴水
      ，且被告要點第二個打水機時，有說過要讓其姊姊（指證
      人丙○○）死等語（見原審卷第77至84頁）相符。再參酌
      證人陳彩鳳年紀尚輕，涉世未深，與被告並無仇怨，當無
      構陷被告之理，而證人陳彩鳳所證被告確有持打火機欲點
      火一節，亦與證人丙○○所述相吻。足見被告確有於潑灑
      汽油後，先後二次持打火機為點火之動作，並向證人丙○○恫稱就算坐牢也要讓妳死等語，應可認定。雖證人陳彩
      鳳於原審就被告先後二次持打火機欲點火之具體細節（被
      告之動作及位置），與證人丙○○證述情節不甚一致，惟
      事發之際，證人陳彩鳳係負責接水管給證人丙○○向被告
      噴水，期間水管曾脫落，復由其負責接妥，並沒有一直看
      著被告等情，亦據證人陳彩鳳證述明確（見原審卷第82頁
      ），顯見其並非全程注視被告在場之動作，且證人陳彩鳳
      年紀尚輕，甫遭此緊急狀況，心情慌亂，而就細節部分無
      法清楚記憶，亦非無法想像。是證人陳彩鳳就前開證述之
      細節，雖與證人丙○○有所不同，惟其證述主要事實部分
      之情節均與證人丙○○大致相同，尚難置此一致之重要情
      節於不顧，而執該枝節部分之出入，為被告有利之認定。
      另本案係由證人丙○○持水管向被告噴水，故其自始自終
      ，均於二樓陽台，注意被告，所以能就被告潑灑汽油，持
      打火機進行點火動作等過程，先後證述完整且一致，是被
      告於前開現場潑灑汽油，並持打火機進行點火之情節，應
      以證人丙○○所證情形較為詳實可信。
  (三)被告雖以前揭詞情置辯，惟查：(1)汽油不溶於水，且比重
      比水輕，若汽油桶內含有大量水分，汽油則會浮在水上，
      而汽油既浮在水上，以汽油桶潑灑汽油，則先行潑出之液
      體，應大部分係汽油，故被告所持有之汽油桶內，苟有大
      量水分，則潑灑後，亦應殘留大部分之水分在汽油桶內，
      惟前開汽油桶殘餘液體，未見有水等情，已如前述，故被
      告辯稱所潑灑的是汽油加水云云，顯有不實，益徵被告確
      有虛構事實之情事。(2)被告雖辯稱其未持打火機作勢點火
      ，扣案之打火機非其所有云云，惟被告確有杜撰部分事實
      ，業如前述，其供述之信用性即令人生疑，則被告此項辯
      解是否詳實已非無疑。又被告確有持打火機作勢點火，經
      丙○○持水管朝被告噴水，致打火機受潮而無法點火等情
      ，已據證人丙○○、陳彩鳳證述明確，復有扣案之打火機
      可證。再者，證人丙○○、陳彩鳳係於案發之際在場，就
      現場之感受自較為深切，苟被告無持打火機欲點火，使其
      等感受到被告有放火之意，何以持水管噴水？參諸現場圖
      及案發時現場照片，房屋圍牆呈乾燥狀，扣案之打火機及
      汽油桶係在屋旁一併被尋獲（見偵查卷第16頁、原審卷第
      39、40頁），證人即員警程文哲於偵查中亦證述：汽油桶
      是在屋旁的甘蔗園內找到的，打火機也在汽油桶旁找到，
      找到時打火機是濕濕的等語（見偵查卷第38頁），則該查
      扣之打火機既在汽油桶旁，復呈潮濕狀，堪信該打火機應
      係遭丙○○噴濕後，由被告連同汽油桶一併丟棄甚明，益
      徵證人丙○○、陳彩鳳證述被告有取出打火機進行點火動
      作等情，應屬真實可信。另又該打火機既係被告隨身攜帶
      之物，衡情當屬被告所有，是被告所辯並無持打火機作勢
      點火，扣案之打火機非其所有云云，核無足採。至被告及
      辯護人雖曾請求採集扣案打火機上之指紋送鑑定，惟經員
      警以丙烯酸酯法採集打火機上之跡證，未發現可供比對之
      指紋，自無法鑑定，此有員警朱基富96年12月 7日之職務
      報告書在卷可稽（見原審卷第144頁)，是此項證據之聲請
      ，自無調查之可能，應予駁回。(3)被告另辯稱：事發之際
      ，其精神疾病發作，而無法知悉控制自己行為，不知自己
      作了何事云云，並提出童綜合醫院預約掛號單為憑，惟經
      原審法院調取被告於童綜合醫院就診之病歷資料（見原審
      卷第44至62頁），連同本案卷證，將被告送往行政院衛生
      署草屯療養院實施精神鑑定，其鑑定結果認：「綜合趙員
      （按即被告）之個人生活史及病史、家屬的陳述過去史、
      身體檢查及神經檢查、腦波及實驗室檢查、心理測驗及精
      神狀態檢查。本院認為趙員罹適應障礙併憂鬱情緒，可能
      有酒精濫用。趙員原長於暴力家庭，本身亦在青少年犯案
      接受感化教育，成年時亦持刀傷害父親，婚姻失敗，其子
      吸毒，皆塑造趙員憂鬱憤世衝動性格，平日與同居女子之
      女兒不睦，又獲悉該女子移情另戀有意疏遠，衝動下持汽
      油縱火。本院認從精神鑑定及案發行為，趙員在犯罪『行
      為時』沒有因精神障礙或其他心智缺陷，致不能或顯著減
      低辨識其行為違法或行為的能力」，有行政院衛生署草屯
      療養院96年11月13日草療精字第8997號函及其檢附之精神
      鑑定報告書在卷可參（見原審卷第131至133頁）。再參酌
      被告自承當日之情境，係由其自行騎機車前往購買汽油，
      再返回丙○○等人之住所潑灑，足見其行為當時，意識清
      楚，應無因精神障礙或其他心智缺陷，致不能或顯著減低
      辨識其行為違法或行為的能力之情事，是被告此項辯詞，
      亦無可採。
  (四)被告確有潑灑汽油於乙○○、丙○○、陳彩鳳等人居住處
      所之鐵門、鋁門，復持打火機進點火之動作，足見被告客
      觀上已著手於放火燒燬現供人使用住宅之行為，且被告既
      有使用打火機點火之動作，其主觀上亦有放火燒燬現供人
      使用住宅之故意，應可認定，是公設辯護人為被告辯稱尚
      未著手，僅係預備放火等語，當無可採。
  (五)綜上所述，被告放火燒燬現供人使用住宅未遂之犯罪事證
      已臻明確，所辯乃畏罪卸責之詞，無可採信，其犯行洵堪
      定，應依法論罪科刑。
三、被告持汽油桶，將汽油潑灑在乙○○、丙○○、陳彩鳳等人
    居住處所之鐵門、鋁門，隨即持打火機進行點火之動作，已
    密接於放火構成要件之行為，顯已著手於放火燒燬現供人使
    用住宅之行為（最高法院93年度台上字第3092號判決要旨參
    照）。是核被告所為，係犯刑法第 173條第3項、第1項放火
    燒燬現供人使用之住宅未遂罪（下稱放火未遂罪）。其在二
    次點火之間，向丙○○恫稱：就算坐牢也要讓妳死等語，致
    丙○○心生畏懼，雖屬恐嚇之行為，惟該恐嚇之危險行為應
    為隨後放火未遂之實害行為所吸收，不另論罪。被告已著手
    於放火燒燬現供人使用住宅之行為，惟尚未點燃，並無發生
    住宅之主要構成部分燒燬或喪失效用之結果，其犯罪尚屬未
    遂，應依刑法第25條第 2項之規定，按既遂犯之刑度減輕其
    刑。被告曾因妨害自由案件，經臺灣臺中地方法院判處有期
    徒刑5月確定，於92年3月27日易科罰金執行完畢，復因違反
    槍砲彈藥刀械管制條例案件，經臺灣臺中地方法院判處有期
    徒刑4月確定，於93年7月20日易科罰金執行完畢，有臺灣高
    等法院被告前案紀錄表在卷可參，其於徒刑執行完畢，5 年
    以內故意再犯本件有期徒刑以上之罪，為累犯，應依刑法第
    47條第1項之規定加重其刑，並依法先加後減。
四、原審以被告之罪證明確，予以論罪科刑，固非無見，惟被告
    恐嚇丙○○之危險行為，應為嗣後放火未遂之實害行為所吸
    收，當不另論罪，原審誤認恐嚇與放火未遂間有想像競合之
    裁判上一罪關係，尚有未合。被告上訴否認有放火之行為，
    指摘原判決不當，雖無理由，惟原判決既有上開可議之處，
    即屬無可維持，應由本院予以撤銷改判。爰審酌被告有多次
    前科之素行（參卷附臺灣高等法院被告前案紀錄表）、智識
    程度、生活狀況，僅因不滿女友欲與其分手，避不見面，即
    行著手放火燒燬現供人使用之住宅，其犯罪手段並非平和，
    雖未能點燃而發生燒燬之結果，亦已危及公共安全，及否認
    主要犯行之犯後態度等一切情狀，量處如主文所示之刑。扣
    案之汽油桶1個、汽油（驗後淨重：127.42公克）、打火機1
    個等物，核係被告所有，供本案犯罪所用之物，應依刑法第
    38條第1項第 2款宣告沒收。至另1個供被告犯罪使用之打火
    機，未經扣案，被告陳明其因身上很濕，乃將打火機丟到家
    裡的垃圾桶等語（見本院卷第49頁），核屬已滅失而不存在
    ，爰不為沒收之諭知，附此敘明。
五、據上論斷，應依刑事訴訟法第369條第 1項前段、第364條、
    第299條第1項，刑法第173條第3項、第1項、第25條第2項、
    第47條第1項、第38條第1項第2款，判決如主文。
本案經檢察官甲○○到庭執行職務。
中    華    民    國    97    年    4     月    2     日
            刑事第六庭    審判長法  官  李  文  雄
                                法  官  林  靜  芬
                                法  官  張  恩  賜
上列正本證明與原本無異。
如不服本判決應於收受本判決後10日內向本院提出上訴書狀，其
未敘述上訴理由者，並得於提起上訴後10日內向本院補提理由書
狀（均須按他造當事人之人數附繕本）「切勿逕送上級法院」。
                                書記官  陳  如  慧
中    華    民    國    97    年    4     月    2     日
附錄論罪科刑法條
刑法第173條：
放火燒燬現供人使用之住宅或現有人所在之建築物、礦坑、火車
、電車或其他供水、陸、空公眾運輸之舟、車、航空機者，處無
期徒刑或七年以上有期徒刑。
失火燒燬前項之物者，處一年以下有期徒刑、拘役或五百元以下
罰金。
第一項之未遂犯罰之。
預備犯第一項之罪者，處一年以下有期徒刑、拘役或三百元以下
罰金。


司法院資訊處製作；財團法人民間司法改革基金會備份。
